【裁判字號】    94,交訴,183
【裁判日期】    950719
【裁判案由】    業務過失致死等
【裁判全文】
臺灣高雄地方法院刑事判決             94年度交訴字第183號
公  訴  人  臺灣高雄地方法院檢察署檢察官
被      告  丁○○
            丙○○
上列被告因業務過失致死等案件，經檢察官提起公訴（台灣高雄
地方法院檢察署94年度偵字第25389 號），本院判決如下：
    主  文
丁○○犯業務過失致人於死罪，處有期徒刑肆月，如易科罰金，
以銀元佰元即新臺幣玖佰元折算壹日。
丙○○犯過失致人於死罪，處有期徒刑拾月。
    事  實
一、丁○○係「榮欽汽車行」之營業小客車駕駛員，為從事駕駛
    業務之人，於民國94年11月2 日凌晨4 時30分許，駕駛車牌
    號碼為637 －MW號營業小客車（計程車）搭載乘客乙○○，
    沿高雄市○○○路由東向西方向行駛至四維三路與文橫二路
    之路口時，丁○○本應注意該處之行車速限為時速50公里，
    不得超速行駛，及汽車駕駛人應注意車前狀況，隨時採取必
    要安全措施，且依當時情形，又無不能注意之情形，竟疏於
    注意，未注意車前狀況，隨時採取必要之煞停安全措施，並
    以時速70公里左右超速行經該交岔路口。適丙○○亦騎乘車
    牌號碼為WCJ －869 號輕型機車搭載吳阿忠，沿高雄市○○○路由南向北行經與四維三路之交岔路口，遇文橫二路之號
    誌為紅燈，丙○○本應注意汽車行駛至交岔路口，行進、轉
    彎應遵守燈光號誌之指示，遇圓形紅燈號誌，則表示停止行
    駛，不得進入路口，而依當時之天候、路況，又無不能注意
    之特別情事，竟疏未注意，貿然闖越上開紅燈號誌而進入該
    交岔路口，致所駕駛機車之右側車身與丁○○所駕駛上開營
    業小客車之車頭發生撞擊，丙○○及吳阿忠隨即倒地，致丙○○受有兩膝及兩小腿擦傷之傷害，吳阿忠則受有顱腦損傷
    及頭部外傷，嗣丁○○報警到場處理，將吳阿忠送往阮綜合
    醫院急救，然吳阿忠因傷勢過重於到院前即不治死亡。丁○○、丙○○於肇事後在有偵查犯罪職權之機關或公務員發覺
    前，均主動向據報到場處理之高雄市政府警察局苓雅分局警
    員坦承肇事，並均願接受裁判。
二、案經高雄市政府警察局苓雅分局報告台灣高雄地方法院檢察
    署檢察官偵查起訴。
    理  由
一、被告丁○○部分：
    訊據被告丁○○就於上揭時地以時速70公里左右之超速行駛
    ，致與共同被告丙○○駕駛之輕型機車發生車禍撞擊，並因
    此導致丙○○、被害人吳阿忠分別受有上揭傷害，吳阿忠更
    因而死亡之事實，均坦認不諱，並有卷附道路交通事故現場
    圖、道路交通事故調查報告表（一）、（二）、交通事故談
    話紀錄表、丙○○之阮綜合醫院驗傷診斷書、吳阿忠之阮綜
    合醫院診斷證明書、相驗屍體證明書、法醫驗斷書、車禍現
    場照片、死者吳阿忠之相驗照片等可資佐證，足見被告丁○○上揭自白與事實相符，至堪認定。按行車速度，依速限之
    規定；又汽車行駛時，駕駛人應注意車前狀況，隨時採取必
    要安全措施，道路交通安全規則第93條及第94條第3 項定有
    明文。而依上開道路交通事故調查報告表所載，本案車禍地
    點之速限僅為時速50公里，被告既係領有營業小客車駕駛執
    照之駕駛人，對此自應知之甚詳，且查案發當時雖係夜間，
    然天候係晴天、視距良好、路面狀態良好無缺陷、道路亦無
    障礙物，亦有上開道路交通事故調查報告表所載可稽，即被
    告丁○○並無何不能注意之情形，猶竟未予注意，以時速70
    公里之高速超速行經該交岔路口，顯已違反上揭道路交通安
    全規則所課予汽車駕駛人應遵守之行車速限義務、及隨時注
    意車前狀況並採取必要安全措施之義務。倘被告丁○○並未
    違反該速限規定，亦能隨時注意並即時採取必要之安全措施
    ，當能避免撞擊被告丙○○騎乘之輕型機車、亦不致丙○○
    及後載之吳阿忠受有上開傷害、及吳阿忠死亡之結果，顯見
    被告丁○○之超速行駛行為及未注意車前狀況予隨時採取必
    要安全措施之行為，係有過失，且該過失行為與丙○○之受
    傷及吳阿忠之死亡結果間，確有相當因果關係。被告之辯護
    人抗辯本案車禍之肇事主因係共同被告丙○○闖越紅燈，被
    告丁○○超速行駛並不必然導致本案車禍之發生云云，並非
    可採。綜上所敘，被告丁○○之過失傷害及過失致人於死犯
    行，事證明確，洵堪認定，應依法論科。
二、被告丙○○部分：
    訊據被告丙○○固坦認於上揭時地騎乘輕型機車搭載吳阿忠
    與共同被告丁○○發生車禍，吳阿忠並因而死亡之事實，惟
    否認有何闖紅燈或其他過失；辯稱：我沒有闖紅燈，係被告
    丁○○超速行駛及闖越紅燈，才發生本件車禍云云。經查：
  (一)證人即共同被告丁○○於本院審判中證稱：我從大寮開始載
    乙○○，他要前往高雄市○○路及中華路路口，我開四維路
    ，四維路整線都是綠燈，後來經過四維路及文橫路口，我往
    前看四維路還是綠燈，突然被告丙○○騎摩托車從文橫路口
    南向北的方向衝出來，就發生車禍，我便馬上停車、下車，
    乙○○則比我晚下車等語（本院卷第88頁至第91頁）。此核
    與證人即案發當時搭乘被告丁○○所駕駛營業自小客車之乘
    客乙○○於檢察官偵查中證稱：「我當天是打電話叫計程車
    要從大寮到高雄市○○路跟四維路的交叉口，是丁○○來接
    我的。當時我們是走四維路... 因為四維路都是綠燈，沒有
    停紅燈，所以計程車一直開，到文橫路口就發生車禍了...
    當時司機先下車，然後我下車時候有看到文橫路是紅燈，因
    為我下車的時候直接可以看到文橫路的紅綠燈」等語（見偵
    查卷第18頁）；及於本院審判中證稱：我於案發當天凌晨透
    過無線電叫計程車，在高雄縣大寮鄉的過溪村搭乘被告丁○○駕駛之計程車，前往高雄市○○○路及中華路路口，我坐
    在後座，後來沿四維路行駛到肇事現場發生車禍，我感覺到
    撞擊，身體往後躺，看到前擋風玻璃碎了，被告丁○○便先
    下車，我亦馬上下車，並沒有任何停頓，我一下車抬頭就看
    到被告丙○○之文橫二路之車道燈號係紅燈，但並沒有注意
    到該紅燈燈號維持多久。在發生車禍撞擊前之路口都沒有停
    ，因為四維路上連續幾個路口都是綠燈，後來我給丁○○車
    資後就自行離開等語（本院卷第84頁至第87頁）相一致。參
    諸被告丙○○亦當庭自陳：車禍發生當時有看到乙○○坐在
    被告丁○○駕駛之計程車後座等語（本院卷第87頁），即乙○○於案發當時確實在現場；另據本院向高雄市政府交通局
    函查案發當日四維三路與文橫二路之交通號誌運作情形，據
    覆：四維三路段自文橫二路至永定路口號誌為連鎖運作，有
    該局95年4 月10日高市交四字第0950012160號函1 紙在卷可
    稽，此均與上揭證人丁○○、乙○○均證稱當時四維路係連
    續綠燈，被告丁○○行駛至車禍現場（即四維路與文橫路路
    口）前數個路口均未停等紅燈等語相符。綜上，足見被告丁○○當時係東向西行駛於四維路上，而在四維路及文橫路路
    口前，四維路上東向西之號誌係連續綠燈，待丁○○行駛至
    四維三路及文橫二路路口時，四維三路之號誌仍係綠燈，反
    之搭載被害人吳阿忠之被告丙○○所行駛之文橫二路之號誌
    則係紅燈，然被告丙○○並未遵守號誌闖越紅燈，因此與綠
    燈直行之被告丁○○發生撞擊，當堪認定。
  (二)次查，四維三路路段自永定街口至文橫二路口之間之直線距
    離約為626 公尺，而被告丁○○自陳當時係以高達每小時70
    公里之時速在四維三路由東向西（即自永定街口向文橫二路
    口方向）行駛，依此推算，被告丁○○自四維三路與永定街
    口行駛至車禍地點即四維三路與文橫二路口之時間約僅32.4
    秒（計算方法：時速70公里約合每分鐘1,160 公尺；626 （
    公尺）÷1,160 （公尺/ 每分鐘）≒0.54分鐘≒32.4秒）。
    而依上揭高雄市政府交通局就高雄市○○○路與文橫二路路
    口之交通號誌運作情形之覆函：「（94年11月2 日）該路口
    號誌為普通二時相號誌，時制資料如下：第一時相為四維三
    路綠燈秒數50秒、黃燈4 秒、全紅2 秒，第二時相為文橫二
    路綠燈秒數40秒、黃燈4 秒、全紅2 秒。另四維三路段自文
    橫二路至永定路口號誌為連鎖運作」等語，可見案發當日四
    維三路自永定街口至文橫二路口間之路段，係連續綠燈，且
    綠燈秒數長達50秒。是倘四維三路之號誌自永定街口開始轉
    換為綠燈後，被告丁○○即沿四維三路以時速70公里左右之
    速度自該路口通過，並向西往四維三路與文橫二路路口行駛
    ，且因四維三路連續綠燈之故，途經之興中一路98巷口、復
    興二路口、四維三路57巷口、仁愛三街口、忠孝二路口、林
    森二路口，被告丁○○均未減速，仍以上揭時速70公里左右
    前進，直至文橫二路口發生車禍為止，所耗費之時間不過
    32.4秒，尚有約長達17.6秒之綠燈時間（自永定街口開始至
    文橫二路口止之連續綠燈秒數50秒－被告丁○○自永定街口
    行駛至文橫二路口耗費之時間約32.4秒≒17.6秒之綠燈時間
    ）。足見被告丁○○陳稱其行駛至肇事地點前係連續綠燈，
    至肇事地點即四維三路與文橫二路路口時，其行駛之四維三
    路號誌亦係綠燈等情，應屬事實，此亦核與上揭證人證詞相
    符。由是亦足推論案發當時搭載死者吳阿忠之被告丙○○行
    駛之文橫二路口之號誌係紅燈。綜上所敘，本案確係被告丙○○闖越紅燈，當堪認定，其辯稱當時係被告丁○○闖紅燈
    ，其行駛之文橫二路之號誌係綠燈云云，無非卸責之詞，不
    足採信。
  (三)此外，本案尚有上揭道路交通事故現場圖、道路交通事故調
    查報告表（一）、（二）、交通事故談話紀錄表、吳阿忠之
    阮綜合醫院診斷證明書、相驗屍體證明書、法醫驗斷書、車
    禍現場照片、死者吳阿忠之相驗照片等可資佐證。而按汽車
    行駛至交岔路口，其行進、轉彎應遵守燈光號誌之指示，道
    路交通安全規則第102 條第1 項第1 款定有明文。而車輛面
    對圓形紅燈表示禁止通行，不得超越停止線或進入路口，亦
    為道路交通標誌標線號誌設置規則第206 條第5 項所明定。
    被告丙○○為駕車之人，對上開規定自難諉為不知。且案發
    當時雖係夜間，然天候係晴天、視距良好、路面狀態良好無
    缺陷、道路亦無障礙物等情，亦如前述，即被告丙○○並無
    何不能注意之情形，猶竟無視於紅燈號誌之存在，貿然闖越
    紅燈，顯已違反上揭道路交通安全規則及道路交通標誌標線
    號誌設置規則課予駕駛人面對紅燈號誌時禁止通行之義務，
    且倘被告丙○○當時並未違反該禁止通行之規定，當不致發
    生與被告丁○○駕駛之計程車撞擊之結果，被害人吳阿忠亦
    不致死亡，顯見被告丙○○闖越紅燈直行之行為，係有過失
    ，且該過失行為與吳阿忠之死亡結果間，確有相當因果關係
    。綜上所敘，被告丙○○之過失致人於死犯行，事證明確，
    洵堪認定，應依法論科。
  (四)公訴檢察官另以：被告丙○○於案發當時並未開啟機車頭燈
    ，已違反道路交通安全規則第109 條第1 款所定「汽車行駛
    時，夜間應使用燈光」之規定，且因其未開啟機車頭燈導致
    本件車禍發生，並致吳阿忠死亡之結果，因認被告丙○○尚
    有此部分之過失行為云云。而檢察官認被告丙○○有上揭未
    於夜間使用燈光之過失，無非係依肇事現場照片所示被告丙○○駕駛之機車頭燈係處熄滅狀態，及證人乙○○、丁○○
    於本院審判中之證詞為據。然經本院訊據被告丙○○堅詞否
    認有何未於夜間開啟燈光之過失，辯稱：其當時確有開啟機
    車頭燈。經查：依卷附肇事現場照片所示，被告丙○○駕駛
    之機車與被告丁○○之駕駛之營業用小客車發生撞擊後，橫
    倒於四維三路與文橫二路路口，機車鑰匙已經拔出熄火，頭
    燈亦處於熄滅狀態。是該機車頭燈確有可能係因該機車業已
    熄火而告熄滅、非因被告丙○○自始即未開啟，更罔論該機
    車當時已遭嚴重外力撞擊，是否有可能在撞擊過程中損毀其
    燈光照明系統，亦不得而知，自難僅以該橫倒路邊之機車頭
    燈未點亮，即論被告丙○○未開啟機車頭燈。再據證人乙○○到庭證稱：「（檢察官問：那台機車（即被告丙○○駕駛
    之機車）當時有無開大燈？）答：沒有注意」等語（本院卷
    第91頁），即證人乙○○根本未及注意被告丙○○駕駛之機
    車是否有開啟頭燈。證人即共同被告丁○○雖先證稱被告丙○○當時並未開啟大燈，然再經檢察官向伊確認，隨即改稱
    「應該沒有，因為都黑黑的」等語（本院卷第89頁），即證
    人丁○○對亦無法確定被告丙○○究竟有無開啟頭燈。綜前
    ，本件並無足夠證據證明被告丙○○有未於夜間開啟機車頭
    燈之過失行為，是檢察官此部分主張，尚屬無據，並不足採
    ，然此並不影響被告丙○○業已成立之上揭闖越紅燈之過失
    行為，附此敘明。
二、按刑法第276 條第2 項業務過失致人於死罪，以行為人之過
    失，係基於業務上行為而發生者為限，而所謂業務，係指個
    人基於其社會地位繼續反覆所執行之事務，包括主要業務及
    其附隨之準備工作與輔助事務在內。本件被告丁○○係「榮
    欽汽車行」之營業小客車駕駛員，考領有營業小客車駕駛執
    照，業據其供明在卷，其係屬於從事業務之人。是核被告丁○○所為，係犯刑法第276 條第2 項之業務過失致人於死罪
    及第284 條第2 項之業務過失傷害罪。被告丙○○所為，則
    係犯刑法第276 條第1 項之過失致人於死罪。而被告丁○○
    係以一過失行為，同時犯上揭業務過失致人於死罪及業務過
    失傷害罪，而觸犯構成要件不相同之罪名，不論依修正前之
    刑法第55條前段，或修正後之刑法第55條之規定，均應依想
    像競合犯從一重論處，對被告而言並無有利或不利之情形，
    自不生新舊法比較之問題，應依刑法第55條想像競合犯之規
    定，從一重論以刑法第276條第2項之業務過失致人於死罪。
三、查被告2 人行為後，如附表所示之相關法律均經變更，並俱
    於民國95年7 月1 日施行，玆經整體比較結果，裁判時法並
    未較為有利，從而依刑法第2 條第1 項前段規定，應適用各
    該行為時法，亦即修正前法。經查，被告丁○○及丙○○於
    肇事後，於未被有偵查犯罪職權之機關或公務員發覺前，分
    別主動報案、留在事故現場，並向處理事故之警員告知其2
    人係駕車肇事者，並接受本院裁判，除為被告2 人供陳外，
    並有高雄市○○○○○道路交通事故肇事人自首情形紀錄表
    2 紙在卷可憑，均係對於未發覺之罪自首而接受裁判，合於
    修正前刑法第62條前段之規定，均依法減輕其刑。爰審酌被
    告丁○○為一職業駕駛人，對於行駛道路更需有高於一般人
    之注意，被告丙○○搭載友人吳阿忠，亦應特別注意行車安
    全，然其2 人竟分別違反上開行車注意義務，致丙○○及吳
    阿忠分別受有上開傷害，吳阿忠嗣並因而喪失寶貴生命，造
    成吳阿忠家屬精神上無法彌補之傷害，然念及被告丁○○肇
    事後尚知坦承犯行，雖未與死者吳阿忠之家屬達成賠償之和
    解，然當庭表示願意賠付新台幣1,000,000 元予吳阿忠之家
    屬，堪認其犯後業知悔悟，犯後態度尚稱良好，且確有盡力
    彌補所生損害之誠意。被告丙○○則始終否認擅自闖越紅燈
    之過失犯行，亦拒不賠償吳阿忠之家屬，顯見毫無悔意，自
    不宜從輕量刑，以及被告2 人各自之過失程度等一切情狀，
    分別量處如主文所示之刑，並就被告丁○○部分諭知易科罰
    金折算標準。
五、據上論斷，應依刑事訴訟法第299 條第1 項前段，刑法第2
    條第1 項前段、第276 條第1 項、第2 項、第284 條第2 項
    、第55條、修正前（下同）刑法第62條前段、第41條第1 項
    前段，罰金罰鍰提高標準條例第1 條前段、廢止前罰金罰鍰
    提高標準條例第2 條，判決如主文。
本案經檢察官甲○○到庭執行職務。
中    華    民    國    95    年    7     月    19    日
                  交通法庭審判長法  官  蔡廣昇
                                法  官  林瑋桓
                                法  官  紀凱峰
以上正本證明與原本無異。
如不服本判決，應於收受送達後10日內向本院提出上訴書狀。
中    華    民    國    95    年    7     月    27    日
                                書記官  黃進遠
┌───────────────────────────────────────────────┐
│附表：                                                                                        │
├──────┬─────────────┬─────────────┬───────┬────┤
│相關變更條文│行為時法（下稱舊法）之內容│裁判時法（下稱新法）之內容│比  較  理  由│備    註│
├──────┼─────────────┼─────────────┼───────┼────┤
│【罰金刑貨幣│依法律應處罰金、罰鍰者，就│中華民國94年1 月7 日法修正│刑法之貨幣單位│經按現行│
│單位之變更】│其原定數額得提高為2 倍至10│施行後，刑法分則編所定罰金│由「元（指銀元│法規所定│
│罰金罰鍰提高│倍（刑法乃係定明10倍）。第│之貨幣單位為新臺幣。94年1 │）」變更為「新│貨幣單位│
│標準條例第1 │1 條所定得提高倍數之規定，│月7 日刑法修正時，刑法分則│臺幣」，且刑法│折算新臺│
│條前段、第5 │於本條例修正後制定之法律，│編未修正之條文定有罰金者，│分則之罰金數額│幣條例第│
│條→刑法施行│不適用之；本條例修正前公布│自94年1 月7 日刑法修正施行│，亦視該分則先│2 條之規│
│法第1 之1條 │之法律，於本條例修正後修正│後，就其所定數額提高為30倍│前曾修正與否，│定折算後│
│第1 項、第2 │其罰金罰鍰數額或法律經全部│。但72年6 月26日至94年1 月│而分別提高3 或│等值，是│
│項          │修正而其罰金罰鍰數額未予變│7 日新增或修正之條文，就其│30倍。        │以新法並│
│            │更者，亦同。              │所定數額提高為3 倍。      │              │未較有利│
│            │                          │                          │              │。      │
├──────┼─────────────┼─────────────┼───────┼────┤
│刑法第33條第│罰金：（銀元）1 元以上。  │罰金：新臺幣1000元以上…。│罰金刑之下限，│舊法有利│
│5 款：罰金刑│                          │                          │由銀元10元（亦│        │
│下限變更    │                          │                          │經提高）即新臺│        │
│            │                          │                          │幣30元，提高為│        │
│            │                          │                          │新臺幣1000元  │        │
├──────┼─────────────┼─────────────┼───────┼────┤
│【易科罰金折│犯最重本刑為5 年以下有期徒│犯最重本刑為5 年以下有期徒│易科罰金折算標│舊法有利│
│算標準變更】│刑以下之刑之罪，而受6 個月│刑以下之刑之罪，而受6 個月│準由銀元300 元│        │
│修正前刑法第│以下有期徒刑或拘役之宣告…│以下有期徒刑或拘役之宣告者│即新臺幣900 元│        │
│41條第1 項前│得以（銀元，下同）1 元以上│，得以新臺幣1000元、2000元│，提高為以新臺│        │
│段、修正前罰│3 元以下折算1 日，易科罰金│或3000元折算1 日，易科罰金│幣1000元、2000│        │
│金罰鍰提高標│。依刑法第41條易科罰金…就│。                        │元或3000元折算│        │
│準條例第2 條│其原定數額提高為100 倍折算│                          │1日           │        │
│→現行刑法第│1 日；法律所定罰金數額未依│                          │              │        │
│41 條 第1 項│本條例提高倍數，或其處罰法│                          │              │        │
│前段        │條無罰金刑之規定者，亦同。│                          │              │        │
╟──────┼─────────────┼─────────────┼───────┼────┤
║【自首之法律│對於未發覺之罪自首而受裁判│對於未發覺之罪自首而受裁判│舊法時期，自首│舊法有利│
║效果變更】  │者，減輕其刑。但有特別規定│者，得減輕其刑。但有特別規│之效果必減其刑│        │
║刑法第62條  │者，依其規定。            │定者，依其規定。          │，然修正後則變│        │
║            │                          │                          │更為得減其刑  │        │
║            │                          │                          │              │        │
║            │                          │                          │              │        │
╠═══╤══╪═════════════╧═════════════╧═══════╪════╡
║整體比│舊法│業務過失致人於死罪：5 年以下有期徒刑或拘役，得併科銀元3,000 元以下即新│舊法最低│
║較結果│    │臺幣9,000元以下、銀元10元即30元以上罰金。                             │度刑較低│
║      │    │                                                                      │，較為有│
║      │    │過失致人於死罪：2 年以下有期徒刑、拘役或銀元2,000 元即新臺幣6,000 元以│利      │
║      │    │下、銀元10元即30元以上罰金。                                          │        │
║      ├──┼───────────────────────────────────┤        │
║      │新法│業務過失致人於死罪：5 年以下有期徒刑或拘役，得併科新臺幣90,000元以下、│        │
║      │    │新臺幣1,000元以上罰金。                                               │        │
║      │    │                                                                      │        │
║      │    │過失致人於死罪：2 年以下有期徒刑、拘役或新臺幣60,000元以下、新臺幣    │        │
║      │    │1,000 元以上罰金。                                                    │        │
╙───┴──┴───────────────────────────────────┴────┘
附錄：
中華民國刑法第276條
因過失致人於死者，處 2 年以下有期徒刑、拘役或 2 千元以下
罰金。
從事業務之人，因業務上之過失犯前項之罪者，處5 年以下有期
徒刑或拘役，得併科3 千元以下罰金。
中華民國刑法第284條第2項
從事業務之人，因業務上之過失傷害人者，處1 年以下有期徒刑
、拘役或1 千元以下罰金，致重傷者，處 3 年以下有期徒刑、
拘役或2 千元以下罰金。


司法院資訊處製作；財團法人民間司法改革基金會備份。
